【裁判字號】    97,簡,893
【裁判日期】    970328
【裁判案由】    重利
【裁判全文】
臺灣臺南地方法院刑事簡易判決           97年度簡字第893號
聲  請  人  臺灣臺南地方法院檢察署檢察官
被      告  戊○○
選任辯護人  徐朝琴律師
上列被告因重利案件，經檢察官聲請以簡易判決處刑（94年度偵
字第4722號）後，經本院改為通常程序後，再改為簡易判決處刑
案件，本院判決如下：
    主  文
戊○○幫助共同連續乘他人急迫，貸以金錢而取得與原本顯不相
當之重利，處有期徒刑肆月，減為有期徒刑貳月，如易科罰金，
以銀元參佰元即新臺幣玖佰元折算壹日。緩刑貳年。
    事實及理由
一、本件犯罪事實：被告戊○○是基於幫助重利之故意，自民國
    九十四年三、四月間起，提供資金予同案被告高暐及鄭世宏
    二人，再由被告高暐、鄭世宏二人分別在臺南市○○路一０
    七五號及八九０號分別開設「聖倫數位生活館」及「暐宏企
    業社」為榥子，另僱請被告張耿賓、劉品玄、郭皇志、洪喬
    暐及少年戴嘉辰等人負責催討欠款，經營地下錢莊，於如附
    表一所示之時間，趁如附表一所示急需用錢之被害人，急迫
    、輕率或無經驗之際，要求渠等交付身分證件影本，並開具
    借款額二倍面額之本票供渠等收執後，貸以如附表一所示之
    金錢，並收取與原本顯不相當之重利。嗣於九十五年二月二
    十七日下午二時二十分許，為臺灣臺南地方法院檢察署檢察
    官指揮臺南縣警察局刑警大隊及新營憲兵隊，持法院搜索票
    赴戊○○等人住處搜索，因而查獲，並扣得如附表二、三所
    示之物。案經臺南縣警察局報告臺灣臺南地方法院檢察署檢
    察官偵辦後聲請簡易判決處刑。
二、上開事實，業據被告戊○○於本院審理時坦承不諱（見本院
    九十六年易字第二六三號卷九十七年三月二十六日準備程序
    筆錄），核與本案共犯即被告高暐、鄭世宏、張耿賓、郭皇
    志、劉品玄及洪喬暐所述大致相符（見本院卷第六十五頁至
    第六十七頁、第一百零一頁），並有證人即被害人子○○、
    乙○○、辰○○、甲○○、午○○、王正哲、寅○○、己○
    ○、壬○○、癸○○、辛○、丙○○、巳○○、丑○○、庚
    ○○、黃烔芳、卯○○等於警詢及偵查中證述之情節可佐（
    見臺灣臺南地方法院檢察署九十五年度偵字第四三二五號偵
    卷第八頁至第十頁、第一四三頁至第一四五頁、第一五四頁
    至第一五五頁、第一五九頁至第一六二頁、第一六七頁至第
    一六九頁），且有通訊監察譯文可佐，足認被告之自白與事
    實相符，應可採信。綜上各情相互酌參，本件事實明確，被
    告之前開犯行，堪以認定。
三、核被告戊○○所為，係犯刑法第三百四十四條之幫助重利罪
    。被告基於幫助他人犯重利罪之意思，為幫助犯。按被告行
    為後，刑法部分條文業於九十四年一月七日經立法院三讀修
    正，而經總統於九十四年二月二日公布並於九十五年七月一
    日施行，而新修正之刑法第二條第一項規定：「行為後法律
    有變更者，適用行為時之法律。但行為後之法律有利於行為
    人者，適用最有利於行為人之法律。」，而該法係規範行為
    後法律變更所生新舊法律比較之準據法，於新法施行後，即
    應逕用該條為「從舊從輕」之比較；且本次法律變更，比較
    時應就罪刑有關之共犯、未遂犯、想像競合犯、牽連犯、連
    續犯、結合犯，以及累犯加重、自首減輕暨其他法定加減原
    因（如身分加減）與加減例等一切情形，綜其全部罪刑之結
    果而為比較（最高法院九十五年五月二十三日九十五年度第
    八次刑庭會議決議參照）。且查：
（一）、本案正犯即被告高暐、鄭世宏、張耿賓、郭皇志、劉品
        玄及洪喬暐等人就重利之行為間，有犯意聯絡及行為之
        分擔，均應論以共同正犯。按刑法第二十八條之共同正
        犯之規定，業於九十四年二月二日修正公布，並於九十
        五年七月一日施行，由原條文「二人以上共同實施犯罪
        之行為者，皆為正犯」，修正為「二人以上共同實行犯
        罪之行為者，皆為正犯」，其修正理由旨在釐清應否承
        認「陰謀共同正犯」及「預備共同正犯」，而本案被告
        既屬實行犯罪行為之正犯，對被告而言，修正後之規定
        並未較有利於被告告高暐、鄭世宏、張耿賓、郭皇志、
        劉品玄及洪喬暐等人，自應依刑法第二條第一項前段，
        適用修正施行前刑法第二十八條規定論以共同正犯。至
        於被告戊○○所適用之幫助犯，依修正前、後之刑法第
        三十條，則將原規定作文字修正為「幫助他人實行犯罪
        者，為幫助犯。僅有用語之區別，無關刑罰之變動，仍
        應適用修正前刑法第三十條之規定。
（二）、本案正犯即被告高暐、鄭世宏、張耿賓、郭皇志、劉品
        玄及洪喬暐行為後，刑法第五十六條連續犯之規定，業
        於九十四年一月七日修正公布刪除，並於九十五年七月
        一日施行，則被告之犯行，因行為後新法業已刪除連續
        犯之規定，此刪除雖非犯罪構成要件之變更，但顯已影
        響行為人刑罰之法律效果，自屬法律有變更，依新法第
        二條第一項規定，比較新、舊法結果，仍應適用較有利
        於被告之行為時法律即舊法論以連續犯（最高法院九十
        五年第八次刑事庭會議決議參照），是本案正犯先後多
        次犯行，為時間緊接，所犯均係犯罪基本構成要件相同
        ，顯係基於概括犯意反覆為之，為連續犯，應依修正前
        刑法第五十六條連續犯之規定，依法加重其刑。
（三）、被告戊○○行為時之刑法第四十一條第一項前段規定：
        「犯最重本刑為五年以下有期徒刑以下之刑之罪，而受
        六個月以下有期徒刑或拘役之宣告，因身體、教育、職
        業、家庭之關係或其他正當事由，執行顯有困難者，得
        以一元以上三元以下折算一日，易科罰金。」；又被告
        行為時之易科罰金折算標準，依廢止前罰金罰鍰提高標
        準條例第二條前段（現已刪除）規定，就其原定數額提
        高為一百倍折算一日，則本件被告行為時之易科罰金折
        算標準，應以銀元三百元折算一日，依現行法規所定貨
        幣單位折算新臺幣條例應以新臺幣九百元折算為一日。
        惟九十四年二月二日修正公布，九十五年七月一日施行
        之刑法第四十一條第一項前段則規定：「犯最重本刑為
        五年以下有期徒刑以下之刑之罪，而受六個月以下有期
        徒刑或拘役之宣告者，得以新臺幣一千元、二千元或三
        千元折算一日，易科罰金。」，比較修正前後之易科罰
        金折算標準，以九十四年二月二日修正公布前之規定，
        較有利於被告，應依刑法第二條第一項前段，適用修正
        前刑法第四十一條第一項前段規定，定其折算標準，附
        此敘明。是經綜合比較新舊法結果，以修正前刑法規定
        較有利於被告，應依刑法第二條第一項前段規定，一體
        適用修正前之刑法規定。
（四）、按刑法第五十七條規定雖於九十四年二月二日修正公布
        ，並於九十五年七月一日施行，然此為法院就刑之裁量
        及酌減審認標準見解之明文化，非屬於法律變更（最高
        法院九十五年度第八次刑事庭會議決議內容參照），毋
        庸比較。核被告不思循正途謀取財富，反利用借款人處
        於經濟弱勢，其中被告高暐、鄭世宏為本案主要首腦，
        而其餘被告則為其手下，對於重利行為之責任，應以被
        告高暐、鄭世宏二人較為重，其餘被告因聽命於被告二
        人，且被告戊○○僅係提供資金之幫助犯，其惡性較輕
        ，其刑度自應作區別，而上開正犯均利用他人需款恐急
        之際，預定苛刻條件，藉以取得重利，相較之下，本案
        被告戊○○既非基於主謀，其犯後尚知坦認犯行，顯見
        態度良好，尚知所悔悟等一切情狀，量處如主文所示之
        刑，並諭知易科罰金之折算標準，以資儆懲。
（五）、又緩刑之宣告，乃係依裁判時之情狀考量，故緩刑之宣
        告，自應逕適用裁判時之法律，而無須比較新、舊法。
        易言之，犯罪行為雖在刑法修正前，然刑法修正後，緩
        刑之宣告，仍應逕適用修正後刑法之規定（最高法院九
        十五年度第八次刑事庭會議決議參照）。被告前未曾因
        故意犯罪受有期徒刑以上刑之宣告，此有臺灣高等法院
        被告前案紀錄表在卷可憑，是被告經此偵查、審理及刑
        之宣告後，當知所警惕，尊重他人財產權益，信無再犯
        之虞，本院認對被告所宣告之刑以暫不執行為適當，爰
        併予宣告緩刑。
四、按犯罪在中華民國九十六年四月二十四日以前者，除本條例
    另有規定外，經判處有期徒刑、拘役或罰金者，減其刑期或
    金額二分之一（中華民國九十六年罪犯減刑條例第二條第一
    項第三款參照），又按依本條例應減刑之罪，未經判決確定
    者，於裁判時，減其宣告刑。依其項規定裁判時，應於判決
    主文同時諭知其宣告刑及減得之刑（中華民國九十六年罪犯
    減刑條例第七條參照）。查被告戊○○行為後，中華民國九
    十六年罪犯減刑條例於九十六年六月十五日通過，於九十六
    年七月十六日施行，被告犯罪在九十六年四月二十四日以前
    ，合於同條例第二條第一項之規定，爰依中華民國九十六年
    罪犯減刑條例第二條第一項第三款、第七條及第九條之規定
    ，應將其宣告刑減二分之一，並諭知如易科罰金之折算標準
    ，以資儆懲。
五、按共同正犯因相互間利用他人之行為，以遂行其犯意之實現
    ，本於責任共同之原則，有關沒收部分，對於共犯間供犯罪
    所用之物，自均應為沒收之諭知，惟幫助犯僅係對於犯罪構
    成要件以外行為為加工，並無共同犯罪之意思，自不適用該
    責任共同原則，對於正犯所有供犯罪所用之物或犯罪所得之
    物，亦為沒收之諭知，最高法院九十一年度臺上字第五五八
    三號、八十九年度臺上字第六九四六號判決可資參照。查如
    附表二、三所示之物，為其餘正犯所有，依前開之說明，本
    案被告既為幫助犯而不適用責任共同之原則，爰不就上開物
    品為沒收之諭知，附此敘明。
六、據上論結，依刑事訴訟法第四百四十九條第一項前段、第四
    百五十條第一項、第四百五十四條第一項，刑法第二條第一
    項前段，修正前刑法第三十條第一項、第二項、第二十八條
    ，廢止前刑法第五十六條、刑法第三百四十四條、修正前刑
    法第四十一條第一項前段、刑法第七十四條第一項第一款，
    廢止前罰金罰鍰提高標準條例第二條，刑法施行法第一條之
    一第一項、第二項前段，中華民國九十六年罪犯減刑條例第
    二條第一項第三款、第七條、第九條，逕以簡易判決處刑如
    主文。
六、本件判決係於被告表明願受科刑之範圍內處刑，依刑事訴訟
    法第四百五十五條之一第二項之規定，被告不得上訴。
中    華    民    國    97    年    3     月    28    日
                  刑事第四庭    法  官  黃翰義
附表一：
┌─┬───┬────┬────┬───┬───┬────────┬───┐
│編│被  告│借    款│借    款│借  款│月  息│  質 押 物 品   │被害人│
│號│      │時    間│地    點│金  額│      │                │      │
├─┼───┼────┼────┼───┼───┼────────┼───┤
│一│高  暐│九十四年│臺南市忠│二萬元│二十分│身分證影本      │子○○│
│  │洪喬暐│十一月間│義路國花│      │      │商業本票        │      │
│  │      │        │大樓樓下│      │      │                │      │
├─┼───┼────┼────┼───┼───┼────────┼───┤
│二│高  暐│九十四年│不    詳│一萬元│四十分│身分證影本      │乙○○│
│  │      │十二月三│        │      │      │商業本票        │      │
│  │      │十日    │        │      │      │                │      │
├─┼───┼────┼────┼───┼───┼────────┼───┤
│三│高  暐│九十五年│臺南市崇│一萬元│四十分│商業本票        │辰○○│
│  │      │二月十九│善路一○│      │      │                │      │
│  │      │日      │七五號  │      │      │                │      │
├─┼───┼────┼────┼───┼───┼────────┼───┤
│四│高  暐│九十五年│臺南市崇│一萬二│三十分│商業本票        │甲○○│
│  │鄭世宏│二月中旬│善路八九│千元  │      │筆記型電腦      │      │
│  │洪喬暐│起      │○號    ├───┼───┤Ｊ九Ｍ－九五六號│      │
│  │      │        │        │一萬五│三十分│重機車行照      │      │
│  │      │        │        │千元  │      │                │      │
│  │      │        │        ├───┼───┤                │      │
│  │      │        │        │三萬五│二點九│                │      │
│  │      │        │        │千元  │分    │                │      │
├─┼───┼────┼────┼───┼───┼────────┼───┤
│五│鄭世宏│九十四年│臺南市崇│一萬元│二十五│身分證影本      │午○○│
│  │郭皇志│十一月間│善路第一│      │分    │商業本票        │      │
│  │張耿賓│        │分局旁某├───┼───┤                │      │
│  │      │        │便利商店│一萬元│四十分│                │      │
├─┼───┼────┼────┼───┼───┼────────┼───┤
│六│鄭世宏│九十四年│臺南市崇│一萬元│三十分│商業本票        │王正哲│
│  │張耿賓│十一月十│善路八九├───┼───┤                │      │
│  │劉品玄│日      │○號    │一萬元│二十五│                │      │
│  │洪喬暐│        │        │      │分    │                │      │
├─┼───┼────┼────┼───┼───┼────────┼───┤
│七│高  暐│九十四年│不    詳│約七萬│二十分│身分證影本      │楊博順│
│  │郭皇志│十二月起│        │元至八│      │商業本票        │      │
│  │洪喬暐│        │        │萬元  │      │                │      │
├─┼───┼────┼────┼───┼───┼────────┼───┤
│八│鄭世宏│九十五年│臺南市崇│三萬六│十八分│委託切結書一張  │己○○│
│  │      │二月十五│善路八九│千元  │      │機車買賣合約書  │      │
│  │      │日      │○號    │      │      │ＣＡ三－七五八號│      │
│  │      │        │        │      │      │重型機車行照    │      │
├─┼───┼────┼────┼───┼───┼────────┼───┤
│九│鄭世宏│九十四年│臺南市崇│一萬元│二十二│委託切結書一張  │癸○○│
│  │      │十一月二│善路八九│      │點五分│機車買賣合約書  │      │
│  │      │十九日、│○號    ├───┼───┤                │      │
│  │      │九十五年│        │一萬元│二十二│                │      │
│  │      │一月二十│        │      │點五分│                │      │
│  │      │七日    │        │      │      │                │      │
├─┼───┼────┼────┼───┼───┼────────┼───┤
│十│鄭世宏│九十四年│不    詳│二萬元│二十分│本票一張        │辛  ○│
│  │劉品玄│六月二十│        │      │      │                │      │
│  │      │一日    │        │      │      │                │      │
├─┼───┼────┼────┼───┼───┼────────┼───┤
│十│高  暐│九十四年│不    詳│一萬元│四十分│本票六張        │丙○○│
│一│鄭世宏│九月間至│        ├───┼───┤標會會員收款切結│      │
│  │洪喬暐│十二月間│        │一萬元│二十五│書二張          │      │
│  │      │        │        │      │分    │身分證影本二張  │      │
├─┼───┼────┼────┼───┼───┼────────┼───┤
│十│鄭世宏│九十四年│臺南市崇│一萬元│三十分│本票一張        │巳○○│
│二│劉品玄│十一月至│善路上  ├───┼───┤標會會員收款切結│      │
│  │洪喬暐│十二月間│        │一萬元│二十分│書一張          │      │
├─┼───┼────┼────┼───┼───┼────────┼───┤
│十│高  暐│九十四年│臺南市崇│二萬元│四十分│本票三張        │丑○○│
│三│鄭世宏│七、八月│善路八九├───┼───┤標會會員收款切結│      │
│  │洪喬暐│間      │○號    │一萬元│二十分│書一張          │      │
├─┼───┼────┼────┼───┼───┼────────┼───┤
│十│鄭世宏│九十四年│臺南縣歸│三萬元│二十分│本票三張        │庚○○│
│四│洪喬暐│十月間起│仁鄉忠孝├───┼───┤標會會員切結書一│      │
│  │郭皇志│        │北路八十│三萬元│二十分│張              │      │
│  │      │        │一號四樓├───┼───┤身分證影本一張  │      │
│  │      │        │        │二萬元│二十分│                │      │
├─┼───┼────┼────┼───┼───┼────────┼───┤
│十│高  暐│九十四年│不    詳│一萬元│二十分│本票一張        │黃烔芳│
│五│鄭世宏│十月間某│        │      │      │標會會員收款切結│      │
│  │洪喬暐│日      │        │      │      │書一張          │      │
│  │張耿賓│        │        │      │      │                │      │
├─┼───┼────┼────┼───┼───┼────────┼───┤
│十│高  暐│九十四年│臺南市崇│一萬元│二十分│本票一張        │卯○○│
│六│鄭世宏│過年前某│善路八九│      │      │標會會員收款切結│      │
│  │      │日晚上  │○號    │      │      │書一張          │      │
└─┴───┴────┴────┴───┴───┴────────┴───┘
附表二：
┌──┬──────────────┬─────┬───┐
│編號│   扣  押  物  品  名  稱   │數量/單位 │所有人│
├──┼──────────────┼─────┼───┤
│ 一 │機車租賃廣告單              │一疊      │鄭世宏│
├──┼──────────────┼─────┼───┤
│ 二 │信託互助會廣告              │一疊      │鄭世宏│
├──┼──────────────┼─────┼───┤
│ 三 │互助會名單                  │一本      │高暐  │
├──┼──────────────┼─────┼───┤
│ 四 │暐宏機車租賃名片（印製高暐○│一盒      │高暐  │
│    │000000000）        │          │      │
├──┼──────────────┼─────┼───┤
│ 五 │暐宏機車租賃名片（印製鄭世宏│一盒      │鄭世宏│
│    │0000000000）      │          │      │
├──┼──────────────┼─────┼───┤
│ 六 │帳冊                        │一本      │鄭世宏│
├──┼──────────────┼─────┼───┤
│ 七 │互助會帳冊                  │一本      │鄭世宏│
├──┼──────────────┼─────┼───┤
│ 八 │行動電話（含SIM卡）○九一五 │一支      │高暐  │
│    │六四五六四五（序號：三五六二│          │      │
│    │00000000000）    │          │      │
├──┼──────────────┼─────┼───┤
│ 九 │暐宏租賃廣告打火機          │一盒      │鄭世宏│
├──┼──────────────┼─────┼───┤
│ 十 │行動電話（含SIM卡）○九一五 │一支      │鄭世宏│
│    │六五二八九六（序號：三五二六│          │      │
│    │00000000000 ）   │          │      │
├──┼──────────────┼─────┼───┤
│十一│行動電話（含SIM卡）○九三八 │一支      │鄭世宏│
│    │二○七七二六（序號已歸零）  │          │      │
├──┼──────────────┼─────┼───┤
│十二│互助會帳冊                  │一本      │鄭世宏│
└──┴──────────────┴─────┴───┘
附表三：
┌──┬──────────────┬─────┬───┐
│編號│   扣  押  物  品  名  稱   │數量/單位 │所有人│
├──┼──────────────┼─────┼───┤
│ 一 │月份帳冊                    │十本      │鄭世宏│
├──┼──────────────┼─────┼───┤
│ 二 │現金新臺幣（下同）          │九千一百元│鄭世宏│
├──┼──────────────┼─────┼───┤
│ 三 │借款人資料                  │三張      │鄭世宏│
├──┼──────────────┼─────┼───┤
│ 四 │帳冊                        │二本      │鄭世宏│
├──┼──────────────┼─────┼───┤
│ 五 │本票                        │六張      │鄭世宏│
├──┼──────────────┼─────┼───┤
│ 六 │互助會名單                  │七張      │鄭世宏│
├──┼──────────────┼─────┼───┤
│ 七 │會員名單                    │十三張    │鄭世宏│
├──┼──────────────┼─────┼───┤
│ 八 │互助會員收取會款切結書      │一本      │鄭世宏│
├──┼──────────────┼─────┼───┤
│ 九 │互助會入會申請書            │一本      │鄭世宏│
├──┼──────────────┼─────┼───┤
│ 十 │現金                        │三千九百元│鄭世宏│
├──┼──────────────┼─────┼───┤
│十一│本票（已使用過）            │一本      │高暐  │
├──┼──────────────┼─────┼───┤
│十二│收支明細簿                  │一本      │高暐  │
├──┼──────────────┼─────┼───┤
│十三│會款切結書（含本票、身分證影│一本      │高暐  │
│    │本）                        │          │      │
├──┼──────────────┼─────┼───┤
│十四│機車買賣資料                │三份      │高暐  │
├──┼──────────────┼─────┼───┤
│十五│現金                        │一萬五千八│鄭世宏│
│    │                            │百元      │      │
├──┼──────────────┼─────┼───┤
│十六│合作金庫支票送款簿（帳號一○│一本      │鄭世宏│
│    │六○一）                    │          │      │
├──┼──────────────┼─────┼───┤
│十七│合作金庫支票存根（ＨＱ○三四│八張      │鄭世宏│
│    │三四九三－ＨＱ0000000│          │      │
│    │）                          │          │      │
├──┼──────────────┼─────┼───┤
│十八│桌曆（內紀錄董娘款項）      │一本      │鄭世宏│
├──┼──────────────┼─────┼───┤
│十九│帳冊明細                    │一本      │高暐  │
├──┼──────────────┼─────┼───┤
│二十│現金                        │六千元    │高暐  │
├──┼──────────────┼─────┼───┤
│二一│汽車租賃書（承租人：未○○）│一份      │高暐  │
├──┼──────────────┼─────┼───┤
│二二│本票（六四四七二九－邱香蘭│各一張    │高暐  │
│    │六六八九七七－陳冠霖）    │          │      │
├──┼──────────────┼─────┼───┤
│二三│現金                        │八萬零八百│鄭世宏│
│    │                            │元        │      │
├──┼──────────────┼─────┼───┤
│二四│署名「胖虎」帳冊            │二本      │鄭世宏│
├──┼──────────────┼─────┼───┤
│二五│臺南中小企銀支票簿（帳號○一│一本      │鄭世宏│
│    │0000000）            │          │      │
├──┼──────────────┼─────┼───┤
│二六│估價單（內記載丁○○）      │一本      │鄭世宏│
└──┴──────────────┴─────┴───┘
以上正本證明與原本無異。
不得上訴。
                                書記官  謝文心
中    華    民    國    97    年    3     月    31    日
附錄本件論罪科刑法條全文：
中華民國刑法第344條
（重利罪）
乘他人急迫、輕率或無經驗貸以金錢或其他物品，而取得與原本
顯不相當之重利者，處1年以下有期徒刑、拘役或科或併科1千元
以下罰金。


司法院資訊處製作；財團法人民間司法改革基金會備份。
